臺灣臺中地方法院民事判決　　　　　　　 98年度婚字第406號
原　　　告　乙○○
訴訟代理人　張績寶律師
複　代理人　張瓊文律師
　　　　　　黃琪雅律師
　　　　　　黃建閔律師
被　　　告　甲○○
訴訟代理人　丙○○
　　　　　　尤榮福律師
上列當事人間請求離婚等事件，本院於民國100年2月21日言詞辯
論終結，判決如下：
    主      文
准原告與被告離婚。
被告應給付原告新臺幣貳佰壹拾壹萬零陸拾肆元，及自民國98年
5月1日起至清償日止，按週年利率5%計算之利息。
原告其餘之訴駁回。
本判決第2項，於原告以新臺幣柒拾萬肆仟元為被告供擔保後，
得假執行。原告其餘假執行之聲請駁回。
訴訟費用由被告負擔20%，餘由原告負擔。
    事實及理由
甲、本訴部分
（甲）程序方面
壹、按原告本於數項離婚事由提起離婚之訴，係合併提起數宗形
    成之訴，可致同一之法律效果，此種起訴之形態，學者謂之
    為重疊的訴之合併；其訴訟標的雖有數項，而僅有單一之聲
    明，法院應就原告所主張之數項訴訟標的逐一審理，如認定
    其中一項訴訟標的為有理由，固可即為原告勝訴之判決，惟
    必須認定原告所主張之各項訴訟標的均無理由時，始得為其
    敗訴之判決（最高法院86年度台上字第997號判決可供參考
    ）。然若原告以單一之聲明，主張二以上訴訟標的，而請求
    法院擇一訴訟標的為其勝訴之判決者，乃所謂選擇訴之合併
    ，原告依其中之一訴訟標的可獲全部受勝訴判決時，法院固
    得僅依該項訴訟標的而為判決，對於其他訴訟標的無庸審酌
    ；惟如各訴訟標的對於原告判決之結果不同，法院自應擇對
    原告最為有利之訴訟標的而為裁判（最高法院94年度台上字
    第2311號判決可供參考）。惟當事人究係請求就數項訴訟標
    的均為裁判或擇一為其勝訴之判決，法院應行使闡明權以了
    解其真意所在（最高法院89年度台上字第602號判決可供參
    考）。查本件原告本於民法第1052條第1項第4、10款、第2
    項之數項離婚事由提起離婚之訴，係合併提起數宗形成之訴
    ，可致同一之法律效果；且原告主張就系爭數項離婚事由，
    請求法院擇一訴訟標的為其勝訴之判決（見民事起訴狀第7
    頁）。則本件訴訟乃所謂選擇訴之合併，當依前開說明處理
    ，合先敘明。
貳、次按訴狀送達後，原告不得將原訴變更或追加他訴，但擴張
    或減縮應受判決事項之聲明者，不在此限，民事訴訟法第25
    5條第1項第3款定有明文。查原告原請求被告給付夫妻剩餘
    財產差額新臺幣（下同）800萬元，嗣於民國99年3月17日具
    狀請求被告應給付夫妻剩餘財產差額900萬元，再於100年2
    月15日具狀請求被告應給付夫妻剩餘財產差額1,020萬元及
    其法定利息，有民事起訴狀、民事準備續（五）狀、民事準
    備續（十）狀在卷可證，核屬訴之擴張，依前開規定自應予
    准許。
（乙）實體方面
壹、原告起訴主張：
一、離婚部分：兩造於63年12月28日結婚（原證1、戶籍謄本）
    ，並育有兩女，均已成年。結婚時，原告任職於臺灣電力公
    司，被告則為臺中縣○○國中教師；其後原告於67年考取建
    築師資格，嗣即以擔任建築師為業。兩造婚後生活期間，被
    告常因金錢問題與原告爭吵不休，嫌棄原告之收入不豐，或
    對原告參加扶輪社社團活動大表反感，甚至對原告之高齡母
    親有虐待行為，其後被告更因故意犯罪而遭法院判刑，兩造
    已無法共同生活，其事由如下：
（一）被告虐待原告之母即直系親屬部分：89年間，原告接母親
      至太原路房屋同住，當時被告即表示無法提供三餐，要高
      齡82歲之原告之母自理。而被告與原告之母同住期間，因
      懷疑原告母親唆使原告以金錢支助原告之兄弟，被告曾向
      原告之母大聲咆哮質問，引來左右鄰居及鄰、里長之關切
      與異樣眼光。嗣於94年8月間某日晚上，被告利用原告外
      出不在家時，強制將原告之母推至大門外，不讓其進入屋
      內，而原告住屋旁之太原路係綠園道，晚上人車不多，原
      告之母當時已87歲，在空曠黑暗環境中，心中感到十分恐
      懼，乃大喊救命，經鄰人報警，再經警方轉報臺中市政府
      社會局協處，令身為人子之原告深感痛心；原告只好將母
      親轉送與原告之大哥同住。被告前揭行為已屬對原告之母
      虐待致不堪為共同生活，原告自得依民法第1052條第1項
      第4款之規定，請求判決離婚。
（二）被告故意犯罪部分：被告於96年間，竊取原告所有彰化銀
      行空白支票5張，繼未經原告之同意或授權，冒用原告名
      義，盜蓋原告之印章於上開支票上，進而持之向銀行提示
      ；被告因上述偽造有價證券犯行，經臺灣臺中地方法院檢
      察署以96年度偵字第25512號提起公訴，並經本院刑事庭
      於97年7月8日以97年度訴字第641號判決被告偽造有價證
      券罪，處有期徒刑1年6月、緩刑2年確定（原證2、本院97
      年度訴字第641號形事判決）。原告自得依民法第1052條
      第1項第10款之規定，請求判決離婚。
（三）被告行為致兩造婚姻破綻，難以繼續共同生活部分：被告
      十分重視金錢收入，致兩造於婚後經常為金錢問題爭吵不
      休。例如被告常嫌棄原告建築師職業收入不高，縱原告將
      婚後所購置不動產多登記於被告名下，被告仍感不滿，常
      聲稱原告結婚多年不養家云云；且被告對原告參加扶輪社
      、打網球、高爾夫球、游泳、爬山、每年出國旅遊（建築
      師公會每年均會補助會員出國）等正當社交或休閒活動，
      直斥為浪費金錢之行為；被告並多次懷疑原告拿錢支助兄
      弟，或懷疑原告私下拿錢給原告之母，常以此為由與原告
      惡言相向，令原告精神痛苦不堪。於95年9月間，被告突
      將原告建築師事務所之電腦及電話拿走，原告於向臺中市
      警察局第二分局立人派出所口頭報案後，承辦員警好心對
      被告勸解，惟被告拒不接受，經商請被告二哥勸說後，此
      事方始落幕。嗣於同年12月間，被告再度將原告事務所之
      電腦及電話拿走，令原告建築師事務所之運作大受影響。
      被告前開2次拿走原告事務所電腦及電話之行為，不僅嚴
      重干擾原告建築師業務之執行，且原告原所經辦本院民事
      執行處強制執行不動產估價之資格，亦一度遭本院取消，
      造成原告收入及聲譽莫大損害。兩造僅有夫妻之名而無夫
      妻之實，且被告前揭行為已致兩造婚姻有難以維持之重大
      事由存在，原告自得依民法第1052條第2項之規定，請求
      判決離婚。
（四）綜上所述，被告對原告之母施以不堪同居之虐待致不堪為
      共同生活，且其故意犯罪而經法院判處有期徒刑逾六個月
      確定，及兩造感情已生重大破裂而難以回復，爰依民法第
      1052條第1項第4、10款及第2項之規定，請求判決離婚。
（五）對被告抗辯之陳述：
   1、被告前揭觸犯行使及偽造有價證券犯行，業於刑事調查時
      坦承不諱，且被告對於有罪之第一審刑事判決，並未因不
      服而提起上訴，被告並非如其所述之「一時失慮」。
   2、被告辯稱其曾扶養外，並自掏腰包出資給原告母親出國三
      次云云。然原告父親死後，曾留下1000萬元遺產予原告母
      親，原告母親出國可自行給付，被告所述並不實在。且被
      告對原告之母虐待行為如前所述，其提出94年6月20日之
      社會局協議書亦記載「：：：本人甲○○同意爾後無怨無
      悔，善盡妻、媳責任」之語，足見被告書立該協議書之前
      ，確有「未盡妻、媳責任」之情形。
   3、95年9月及12月間，原告建築師事務所電腦及電話，確遭
      被告拿走，並非兩造長女。
二、請求夫妻剩餘財產分配部分：兩造婚後，並未以契約訂立夫
    妻財產制，故依法應以法定財產制為夫妻財產制。而兩造離
    婚後，兩造財產於扣除婚姻關係存續所負債務後，如有剩餘
    ，其雙方剩餘財產之差額，應平均分配。又夫妻現存之婚後
    財產，其價值計算以法定財產制關係消滅時為準，但夫妻因
    判決而離婚者，以起訴為準。本件離婚訴訟係於98年4月1日
    起訴，自應以是日計算兩造財產之價值。茲將兩造起訴時之
    財產及債務臚列如后：
（一）原告名下財產：
    1、不動產部分：
  （1）臺北市大安區龍泉段2小段第○○地號土地，面積149平方
       公尺、權利範圍1/4。及其上同段第885號建物（門牌號
       碼臺北市大安區泰順街○○巷○○號○○樓房屋、權利範圍全部
       ）。此兩筆不動產係原告雙親於64年間贈與原告110萬元
       所購買，屬無償取得之財產，依法無庸列入剩餘財產之
       分配。原告當時任職於臺灣電力公司，進入第5年，月薪
       約3、4千元，扣除房租及伙食費後，結餘有限，復因無
       法設立支票帳戶，2次付款時間即64年8月29日及64年9月
       30日均以臺中市第三信用合作社、帳號第○○號，原告
       三哥丁○○名義之支票所支付（原證10、不動產買賣契
       約書）。
  （2）臺中第一廣場三樓攤位A、B區各一戶，該攤位原係原告
       之父向臺中市政府所承租（原證7、臺灣省臺中市公有建
       築物租約），並無所有權，且依臺灣省零售市場管理規
       則第16、23條等規定，承租權利雖能繼承，但攤位應自
       行經營，不得轉租、分租或轉讓，故該攤位之承租權並
       無市場交易之財產價值。再者，第一廣場位於臺中市已
       沒落之中區○○街、購物人潮現已不多，原告繼承自父
       親之上開攤位，亦早已無營業，並曾遭臺中市政府發函
       表示：因停業已達2個月以上，未改正將收回攤位等語（
       原證8、台中市政府98年4月13日府經市字第0980089425
       號函）。被告於答辯狀中所稱之「攤位租金432萬元」云
       云，係被告自行想像，並非實際存在之收入，且非原告
       於提起本件訴訟時現在之財產，不能列入本件剩餘財產
       之分配；且B區攤位長期空閒，市府租金及空調管理費，
       均由A區攤位收入支出，節餘甚微且已貼補家用。
  （3）臺北市文山區華興段4小段第○○地號（即世新大學側土
       地）、面積626平方公尺、權利範圍1/32，且坡度超過30
       度，不能建築的山坡保育地，現值約僅為76,294元（計
       算式：公告現值3900元×626平方公尺×1/32=76,294元
       ，小數點以下4捨5入）（原證9、土地登記第二類謄本）
       。
   2、動產：
 （1）股票：華夏509股、離婚起訴時之價額為4,458.84元，東
      元15097股、離婚起訴時之價額為177,389.75元，瑞利226
      6股、離婚起訴時之價額為14,003.88元，聲寶406股、離
      婚起訴時之價額為1,705.2元，永光4854股、離婚起訴時
      之價額為55,578.3元，寶隆552股、離婚起訴時之價額為
      2,318.4元，國建540股、離婚起訴時之價額為5,076元，
      以上總計260,530.37元。
   3、負債：於89年間，原告曾以所有坐落臺北市大安區龍泉段
      2小段第○○地號土地（應有部分4分之1）及其上同段第○○
　　　號建物即門牌號碼為台北市大安區泰順街○○巷○○號○○樓房
      屋向銀行設定抵押借款240萬元，即原告負債240萬元（原
      證3、土地登記第二類謄本與建物登記第二類謄本）。
   4、綜上所述，合計原告之消極財產即負240萬元，大於積極
      財產之336,824.37元（260,530.37+76,294=336,824.37）
      ；故原告之婚後財產應以0元核計。
（二）被告名下財產財產：
   1、不動產部分：
 （1）臺中市北區中興段第○○地號土地、面積96平方公尺、權
      利範圍全部，及其上同段第○○號建物即門牌號碼為臺中
      市北區太原路○○段○○號房屋、權利範圍全部（原證4、土
      地登記第二類謄本與建物登記第二類謄本）。前開房、地
      現值共約900萬元。
 （2）臺中市北屯區第○○-○○與○○-○○地號土地、權利範圍全
      部，及其上同段第○○號建物即門牌號碼為臺中市北屯區
      三光○○街○○號房屋（整編前之舊門牌號碼臺中市北屯區北
      屯路○○巷○○弄○○號、權利範圍全部）（原證5、土地登記
      第二類謄本與建物登記第二類謄本）。前開房、地現值共
      約400萬元。
 （3）臺南縣善化鎮六分寮段第○○地號土地、權利範圍全部
      （原證13、土地登記第二類謄本），該土地依公告現值計
      算，至少應為1,674,400元（計算式：560×2,990＝1,674
      ,400元）。
   2、動產：
 （1）臺灣銀行水湳分行之存款約929,400元。此為被告之前擔
      任教師之退休金，惟退休金為被告勞力所得延期後之報酬
      ，按公務員退休金乃公務員因年老或其他原因為不堪任職
      ，而自現職中退休時，國家所給與之公法上金錢給付之謂
      ，此為代替工作之收入，故應列入所得財產。
 （2）股票：台泥2472股、離婚起訴時之價額為72676.8元，台
      塑754股、離婚起訴時之價額為39132.6元，台聚1134 股
      、離婚起訴時之價額為13608元，遠東新433股、離婚起訴
      時之價額為11691元，佳和實業1649股、離婚起訴時之價
      額為2588.93元，東元6215股、離婚起訴時之價額為73026
      .25元，太電217股（已下市，不列入），華新5023股、離
      婚起訴時之價額為35361.92元，亞洲化學2115股、離婚起
      訴時之價額為15228元，永信藥品1459股、離婚起訴時之
      價額為47563.4元，中國人纖3495股、離婚起訴時之價額
      為18313.8元，生達製藥1748股、離婚起訴時之價額為441
      37元，中鋼16698股、離婚起訴時之價額為374870.1元，
      裕隆6921股、離婚起訴時之價額為136343.7元，聯電5829
      股、離婚起訴時之價額為66159.15元，亞瑟123股（已下
      市，不列入），國巨3229股、離婚起訴時之價額為20181.
      25元，廣宇962股、離婚起訴時之價額為30784元，台灣積
      電7414股、離婚起訴時之價額為375889.8元，旺宏電子18
      98股、離婚起訴時之價額為25812.8元，台灣茂矽326股、
      離婚起訴時之價額為3439.3元，華邦電子262股、離婚起
      訴時之價額為1189.48元，錸德科技2749股、離婚起訴時
      之價額為16658.94元，宏碁783股、離婚起訴時之價額為4
      1499元，東森18519股、離婚起訴時之價額為92595元，開
      發金58720股、離婚起訴時之價額為408104元，永豐金776
      9股、離婚起訴時之價額為53761.48元，中信金23 9股、
      離婚起訴時之價額為3130.9元，建碁25股、離婚起訴時之
      價額為177.5元，天揚289股、離婚起訴時之價額為1372.7
      5元，台林通信1375股、離婚起訴時之價額為9652.5元，
      前開股票於本件離婚起訴時之價額共2,034,949元（小數
      點以下4捨5入）。
   3、綜上所述，被告得列入剩餘分配之財產應為17,638,749.3
      5元（9,000,000+4,000,000+1,674,400+929,400+2,034,9
      49.35= 17,638,749.35元）。然經對系爭不動產鑑定後，
      被告之婚後財產應為40,737,611元。
（三）夫或妻為減少他方對於剩餘財產之分配，而於法定財產制
      關係消滅前5年內處分其婚後財產者，應將該財產追加計
      算，視為現存之財產。又追加計算之婚後財產，其價值計
      算以處分時為準。被告曾於96年6月間因竊取並偽造原告
      支票，並遭偵查起訴及判刑，已如前述，被告因自知婚姻
      不保而刻意減少剩餘財產，故應依民法第1030條之3之規
      定，追加計入被告之婚後財產，經整理如次：
   1、被告曾於95年10月11日及同年月12日分3次出售台泥股票
      2000股、1000股、1000股，並於95年10月15日、16日入帳
      得款共新臺幣共計215,766元，有卷附臺灣銀行水湳分行9
      8年11月24日水湳營密字第09850011321號函及其附件可證
      。
   2、被告曾於96年8月8日自臺灣銀行水湳分行領出54萬元（即
      被告前揭擔任教師之退休金，原1,469,400元，被告於96
      年7月間突然中途解約），有卷附臺灣銀行水湳分行98年1
      1月24日水湳營密字第09850011321號函及其附件可證。
   3、被告曾於96年8月16日至97年1月17日期間，自聯邦商業銀
      行第000000000000號帳戶中，陸續領出3,576,952元，有
      卷附聯邦商業銀行98年12月28日（98）聯銀業管字第1926
      0號函及其附件可證。
 （1）被告雖抗辯此係兩造所生次女所有，而暫存於被告帳戶內
      云云。
 （2）然兩造所生次女為成年人且在外地上班，並無需要將存款
      放於被告帳戶內，被告前開抗辯並不實在。
   4、被告曾於98年6月4日及98年6月15日，自聯邦商業銀行第0
      00000000000號外幣存款帳戶中，於98年6月4日及同年月1
      5日分別提領澳幣26511.28元、10020.83元共澳幣36,532.
      11元），經以當時臺灣銀行牌告匯率換算（即98年6月4日
      為25.93元、同年月15日為25.96元），約新臺幣947,577
      元（小數點以下4捨5入），有卷附聯邦商業銀行98年12月
      28日（98）聯銀業管字第19260號函及其附件可證。
 （1）被告雖抗辯此係兩造所生次女所有，而暫存於被告帳戶內
      云云。
 （2）然兩造所生次女為成年人且在外地上班，並無需要將存款
      放於被告帳戶內，被告前開抗辯並不實在。
   5、被告將原屬兩造共同持有之富達證券境外基金438,257.76
      美元，於本件起訴前5年內之某日，擅自出售或更換持有
      人姓名為他人所有，約新臺幣14,024,248元。被告雖抗辯
      係原告簽名轉讓，然原告未親自簽名將境外基金轉讓給任
      何人。
   6、綜上所述，被告應追加計算之婚後財產應為19,304,543元
      （215,766+540,000+3,576,952+947,577+1,4024,248=19,
      304,543）。
（四）經核計，原告婚後消極財產大於積極財產，故原告之婚後
      財產應以0元計算；而被告之婚後財產為40,737,611元。
      兩造剩餘財產分配之計算，即被告婚後財產減原告財產0
      元，等於40,737,611元，並將40,737,611元除以2等於20,
      368,806元，故被告應給付原告20,368,806元。然原告因
      慮及裁判費之負擔，故於本件訴訟中僅先請求被告給付原
      告1,020萬元，其餘金額暫予保留。
（五）對被告抗辯之陳述：
   1、被告雖抗辯稱原告未給付家庭開銷及子女教育費云云。然
      原告否認其抗辯，被告未舉證證明，其前開抗辯自不可採
      。實則，原告於婚後經常將收入交被告，以維持家計，甚
      至臺中市北屯區后庄路○○巷○○號○○樓透天店鋪，於77年1月12
      日賣掉，原告亦將售屋款交付被告，然後再於三民路自行
      租屋執業。同時水電、瓦斯、電話、地價、房屋稅金亦由
      原告負責（原證12、存摺節影本）；被告只專職於教員，
      並無兼職，因此收入含課外輔導及寒暑假上課，約有1000
      萬元節餘，被告大都投資在股票及基金；93年原告申請北
      屯區公所調解委員調解，當調解委員知悉被告名下另有二
      幢透天房屋時，說明根本不存在原告有棄養不負責說法，
      足認原告對家庭實有貢獻。況且夫妻剩餘財產分配，係以
      財產制關係消滅時，夫或妻現存之婚後財產，扣除婚姻關
      係存續所負債務後之差額，為平均分配，被告單方聲稱之
      「家庭開銷及子女教育費」等，並非剩餘財產分配之計算
      項目，被告將之混為一談，實無足採。
   2、原告並無浪費財產之情事。
   3、原告向銀行貸款240萬元，主要係貼補家庭生活支出及投
      資臺中市北區后庄路○○巷○○號○○樓店舖，而前開店舖出售之
      價款亦已交付予被告。
   4、被告雖抗辯其所提領之金錢皆用於家庭生活開銷，然原告
      否認其抗辯，被告應就前開事實負舉證之責任。
三、並聲明：（一）請准原告與被告離婚。（二）被告應給付原
    告1,020萬元，暨自起訴狀繕本送達翌日起至清償日止按年
    息5%計算之利息。（三）訴訟費用由被告負擔。（四）第2
    項聲明，請准供擔保宣告假執行。
貳、被告則以：
一、關於離婚部分：
（一）兩造婚後，育有二女，惟因原告建築師創業收入不易及房
      貸壓力，被告雖為國中教師，除寒暑假輔導增加收入外，
      利用假日時間兼差手工活，以多賺取微薄收入，且家庭開
      銷和子女養育、教育費皆由被告收入撥出。被告體恤原告
      事業繁忙常不在家，家事和教育子女工作均一肩扛下。此
      婚姻狀況維持二十多年，兩子女和家事開銷大都由被告支
      付，原告諸多收入包含建築師收入、臺北房租、第一廣場
      店面出租收入等卻是中飽私囊，並參加諸多上流社交活動
      並藉故公會補助緣由時常未攜眷獨自出國旅遊，加上89年
      間向銀行抵押借款240萬元，也常藉故工作所需電腦軟體
      及設備，和原告擁有的臺中第一廣場店面裝潢開鎖為由，
      向被告索錢多次。兩子女鼓勵被告應向原告請求給付每月
      家庭生活基本開銷，惟經被告向原告反應多年，原告始終
      未回應，終在被告二哥居中協調下，雙方達成協議，原告
      每月需供給5千元（被證1、承諾書），但原告迄未曾履行
      。被告與原告爭吵無果下，一時失慮拿走原告支票後，電
      話通知原告兌現支票，以彌補些微之前生活開銷費用，原
      告知情後，不念夫妻情份立即報警，並向銀行掛遺失，使
      被告觸及刑章，然被告已深知警惕，並無再犯。且被告本
      為退休教師，品性端正，素無前科，亦非作姦犯科之人，
      縱誤蹈法網，然經諭知緩刑，以啟自新，倘仍執此事以為
      兩造離婚事由，無異對被告二次懲罰。
（二）原告母親自80年間入住兩造在北屯路房屋中，被告盡守媳
      婦之責，供給三餐和扶養婆婆，相處融洽，且曾經一同出
      國旅遊，被告更自掏腰包出資予婆婆出國三次。之後因原
      告兄弟接走婆婆扶養，被告和婆婆即未再一起生活。原告
      自89年間接其母至太原路房屋中，但被告仍住北屯房屋並
      未與婆婆同住，僅兩造長女因在學交通之便，而與原告之
      母同住太原路房屋，婆媳並無同住，被告何來虐待直系尊
      親屬，原告所述內容並不實在。原告提及被告將原告之母
      推至大門外以及拿走事務所電腦、電話等，被告都不在現
      場，均是兩造長女所為，被告事後知情，也將電腦、電話
      歸還原告。兩造長女有此行為亦係顧念被告養育家庭艱辛
      ，乃因原告並未曾克盡一家之主所應盡之責，才出此行為
      。惟之後長女遭原告丟物品及毆打，原告並通知警方埋伏
      房間逮捕長女，欲送至精神病院，幸警方與長女詳談，並
      經被告證明後，始悉長女並無精神異常，方免遭警方帶走
      。
（三）94年6月20日兩造經市政府社會局鍾清香小姐協調，達成
      協議（被證3、協議書），原告需遵守協議事項，被告願
      再與婆婆同住，善盡媳婦責任，但原告仍未遵守，致協議
      書如同廢紙。另被告為了原告負債和生活費事情，亦曾達
      成協議（被證4、承諾書），即原告需按時還債並退出扶
      輪社，但最後原告亦未依協議履行。且原告尚於多次爭吵
      中毆打被告，僅因被告顧念夫妻情份，未至醫院驗傷。
（四）再兩造結婚數10載，所育子女個個事業有成，皆為社會菁
      英，原告突以雙方在金錢概念之歧異，抹剎數10年之夫妻
      情份，與常情有違，且被告錙銖計較者，乃為家計及子女
      扶養教育打算，不似原告所有收入均自行花用殆盡，僅極
      少數用於家庭開銷。原告稱其收入皆支付於家用，並不實
      在。且原告前揭所為逾越常規，應屬可歸責之一方，原告
      既有過失，自不得依民法第1052條第2項之規定，訴請離
      婚。
二、關於請求夫妻剩餘財產分配部分：
（一）原告名下之婚後財產：
   1、不動產部分：
 （1）臺北市大安區龍泉段2小段第○○地號土地，面積149平方
      公尺、權利範圍1/4，及其上同段第○○號建物即門牌號碼
      為臺北市大安區泰順街○○巷○○號○○樓房屋（權利範圍全部
      ）。前開不動產，於本件離婚起訴時之價額至少為2000萬
      元。
    按此兩筆不動產，並非無償取得，原告結婚前並無積蓄，
      婚後所有錢財都是夫妻共有（被證5、聲明書），且婚姻
      關係存續中，家庭開銷和兩女養育費用皆由被告支出，故
      應列入分配。
    原告迄未舉證證明前開財產係其父母贈與而為無償取得之
      事實。原告所提出之支票，亦不能證明前開事實。
 （2）臺中第一廣場三樓攤位A、B區各一戶承租權，雖係原告繼
      承而來，然租金所得係管理所得之孳息收入，亦應歸入婚
      後財產之一部，86年迄今攤位A總租金約4,368,000元【計
      算方式：月租金2.6萬×12月×14年=436.8萬元】。
 （3）臺北市文山區華興段4小段第○○地號（即世新大學側土地
      ）、面積626平方公尺、權利範圍1/32，原告主張現值約
      200萬元，顯不符市場交易行情，應鑑定。
   2、動產部分：
 （1）對原告所主張為其婚後財產之股票名稱、股數，與前開股
      票於本件離婚起訴時之價額總計為260,530元之事實不爭
      執。
 （2）原告借貸240萬元投資所賺取金額。
   3、負債部分：原告向銀行借貸240萬元。然原告將前開金額
      及所獲取之利益流入親友帳戶或做其他用途，不能列入原
      告之消極財產。
   4、故原告財產合計為1482萬元（計算式：432萬+200萬+50萬
      +800萬-240萬+240萬=1482萬）。應平均分配之財產即為
      741萬元。
（二）被告名下之婚後財產：
   1、不動產部分：
 （1）臺中市北區中興段第○○地號土地、面積96平方公尺、權
      利範圍全部，及其上同段第○○號建物（門牌號碼臺中市
      北區太原路○○段○○號房屋、權利範圍全部）。前開不動產
      於本件離婚起訴時之價額應由原告舉證證明。
 （2）臺中市北屯區第○○-○○、○○-○○地號土地，及其上同區
      第○○號建物（門牌號碼臺中市北屯區三光○○街○○號房屋
      ，整編前之舊門牌號碼臺中市北屯區北屯路○○巷○○弄○○
      號、權利範圍全部），為被告之婚後財產。但前開不動產
      於本件離婚起訴時之價額應由原告舉證證明。
 （3）原告所主張臺南縣善化鎮六分寮段第○○地號土地、權
      利範圍全部為被告之婚後財產，與前開不動產於本件離婚
      起訴時之價額為1,674,400元之事實不爭執。
   2、動產部分：
 （1）臺灣銀行水湳分行之存款約929,400元。惟此為被告教師
      退休優惠存款18%，屬「無償取得之財產」，不應列入夫
      妻財產共有項目之一。且利息收入，已逾公務員（教師）
      退休金之範疇，有其立法時空背景，其逾正常銀行定存利
      率外之高額利息，實屬被告無償取得之財產。
 （2）股票：對原告所主張屬被告婚後財產之股票名稱、股數與
      前開股票於本件離婚起訴時之價額共2,034,949元之事實
      不爭執。
   3、負債部分：無。
   4、原告主張追加計入被告婚後財產部分：
 （1）被告目前並無基金投資。而原告主張應追加計入被告婚後
      財產之境外基金，實係兩造與子女共有，嗣經兩造與兩造
      所生長女簽名同意轉讓予兩造所生次女（被證6、持股轉
      讓表格），自不得再予追加計算。原告雖又主張其未簽名
      轉讓前開基金，然持股轉讓表格中原告之簽名，可送鑑定
      。
 （2）原告雖主張被告自聯邦商業銀行第000000000000號外幣存
      款帳戶中，於98年6月4日及同年月15日分別提領澳幣2651
      1. 28元、10020.83元共澳幣36,532.11元），約新臺幣94
      7,577元云云。然此係兩造所生次女之零用金與薪資，因
      其無外幣帳戶，乃由其姐代為投資澳幣，再轉至被告處，
      被告已將前開款項償還兩造所生次女（被證7、存摺節影
      本），亦不應追加計入被告婚後財產。
 （3）原告雖另主張被告曾於96年8月16日至97年1月17日期間，
      自聯邦商業銀行第000000000000號帳戶中，陸續領出3,57
      6,952元云云。然實際僅228萬元（被證8、存摺節影本）
      ，且其中100多萬元係兩造所生次女所有而存放被告處，
      並領出投資前開基金，故原告將基金與應追加金額重複計
      算，實則前開228萬元不應追加計入被告婚後財產。
 （4）原告又主張被告曾於95年10月11日及同年月12日分3次出
      售台泥股票2000股、1000股、1000股，並於95年10月15日
      、16日入帳得款共215,766元；及被告曾於96年8月8日自
      臺灣銀行水湳分行領出54萬元云云。然該2筆金額因用於
      家庭生活開銷而所剩無幾，自不應追加計入被告之婚後財
      產。
   5、故被告婚後財產合計：1250萬元（計算方式：150萬+700
      萬+400萬=1250萬，99年7月16日狀主張為1031.7萬元）。
      應平均分配之財產即為625萬元。
（三）兩造結婚後，所育子女之養育、教育費和大筆家庭開銷皆
      由被告支出，其項目如次：
   1、兩子女扶養費共1320萬元（按主計處公佈每人每月2.2萬
      元×12個月25年×2女）。
   2、長女私立大學六年學費，加上次女私立高中、私立大學和
      研究所學費、以及書本、補習費等，約計150萬元。
   3、提供兩子女、婆婆所有出國旅遊，和次女遊學，約100萬
      元。
   4、臺中兩棟房屋共同使用所需裝潢費，共約200萬元。
   5、臺中第一廣場和原告事務所電腦軟體、攝影器材、家電，
      共約80萬元。
   6、次女未成年矯正牙齒10萬元。
   7、家中購買兩台房車和兩台機車約共80萬元。
   8、以上合計共為1940萬元（計算式：1320萬+150萬+100萬+2
      00萬+10萬+80萬=1940萬），平均分配為970萬元。故原告
      需償還被告970萬元。
（四）綜上所述，原告需給付被告之金額為1711萬元（即其全部
      財產之半數加上家庭生活費），與被告需給付原告之金額
      625萬元（即得平均分配之財產）。則被告不需再給付原
      告任何金額，但原告必須支付給被告1086萬元。
（五）原告對子女教養未盡責，且未負擔家庭生活費用（被證9
      、三信商業銀行客戶帳卡明細單影本），對家庭並無貢獻
      復有浪費財產情事，其請求分配剩餘財產顯有不公平等語
      ，資為抗辯。
三、並聲明：（一）原告之訴駁回。（二）訴訟費用由原告負擔
    。
參、得心證之理由
一、按夫妻之一方因故意犯罪，經判處有期徒刑逾6個月確定者
    ，他方得向法院請求離婚，民法第1052條第1項第10款著有
    規定。次按前開所謂有期徒刑逾6個月，係指宣告刑而言；
    行刑權消滅或受緩刑宣告，仍可訴請離婚，縱緩刑期滿而緩
    刑宣告未經撤銷，其刑之宣告失其效力者，亦可訴請離婚。
    查：
（一）兩造於63年12月28日結婚，婚姻關係目前尚存續中；與本
      件被告因犯偽造有價證券罪，經本院刑事庭於97年7月8日
      以97年度訴字第641號刑事判決，判處有期徒刑1年6月，
      緩刑2年確定等事實，為兩造所不爭（見本院99年11月19
      日言詞辯論筆錄），復有戶籍謄本、本院97年度訴字第64
      1號刑事判決在卷可證，另經本院調取前開刑事卷宗核閱
      無誤，自堪信為真實。
（二）則被告因故意犯罪，經判處有期徒刑逾6個月確定，應可
      認定。從而，原告依民法第1052條第1項第10款之規定，
      請求判決離婚，應屬有據，自應准許。
（三）又本件離婚訴訟乃選擇訴之合併，原告依前開訴訟標的即
      可獲全部受勝訴判決，則依前開說明，本院對於其他訴訟
      標的無庸審酌，附此敘明。
二、次按夫妻未以契約訂立夫妻財產制者，除本法另有規定外，
    以法定財產制為其夫妻財產制。又法定財產關係消滅時，夫
    或妻現存之婚後財產，扣除婚姻關係存續中所負債務後，如
    有剩餘，其雙方剩餘財產之差額，應平均分配，但因繼承或
    其他無償取得之財產及慰撫金不在此限；依前項規定，平均
    分配顯失公平者，法院得調整或免除其分配額，民法第1005
    條、第1030條之1第1、2項分別定有明文。另按夫妻現存之
    婚後財產，其價值計算以法定財產制關係消滅時為準；但夫
    妻因判決而離婚者，以起訴時為準，民法第1030條之4第1項
    亦有規定。而婚後財產之範圍及婚姻關係存續中所負債務，
    均應以提起離婚訴訟時為準（最高法院97年度台上字第88號
    判決意旨參照）。復按個案之事實應依證據認定之，無證據
    不得臆斷事實之真偽，更不容以假設之事實，作為事實，以
    之為判斷之基礎，此觀民事訴訟法第222條第1、3項之規定
    自明（最高法院98年度台上字第643號判決意旨參照）。而
    當事人主張有利於己之事實，就其事實有舉證之責任；又認
    定事實所憑之證據，固不以直接證據為限，惟採用間接證據
    時，必其所成立之證據，在直接關係上，雖僅足以證明他項
    事實，但由此他項事實，本於推理之作用足以證明待證事實
    者而後可，斷不能以單純論理為臆測之根據，就待證事實為
    推定之判斷（最高法院96年度台上字第1131號判決意旨參照
    ）。查：
（一）原告請求離婚為有理由，既如前述，則兩造法定財產制關
      係既消滅，原告自得依前開規定，請求系爭剩餘財產分配
      ，合先敘明。
（二）兩造於63年12月28日結婚，原告於98年4月1日（本院收文
      日期）向本院起訴請求判決離婚，有民事起訴狀在卷可證
      ；與兩造結婚後，未曾約定夫妻財產制等事實，為兩造所
      不爭（見本院99年11月19日言詞辯論筆錄），自均堪信為
      真實。則兩造應以法定財產制為其夫妻財產制，且於91年
      民法親屬編修正前適用聯合財產制，應可認定。
（三）原告之婚後財產，扣除婚姻關係存續中所負債務之餘額：
   1、不動產部分：
 （1）坐落臺北市大安區龍泉段2小段第○○地號土地，面積149
      平方公尺、權利範圍1/4，及其上同段第○○號建物（門牌
      號碼臺北市大安區泰順街○○巷○○號○○樓房屋、權利範圍全
      部）部分：
    前開不動產係原告於婚後之64年8月22日買賣、64年10月2
      4日登記取得，有土地登記第二類謄本、建物登記第二類
      謄本與不動產買賣契約書在卷可證，則前開不動產屬原告
      之婚後財產，應可認定。
    前開不動產於本件離婚起訴時之價額為18,294,000元，有
      台北市建築師公會99年12月8日99（十五）鑑字第2525號
      函暨所附鑑定報告書在卷可證，自堪信為真實。
    原告雖主張前開不動產係其雙親於64年間贈與110萬元所
      購買，屬無償取得之財產，依法無庸列入剩餘財產之分配
      ，且原告當時無法設立支票帳戶，2次付款時間即64年8月
      29日及64年9月30日均以臺中市第三信用合作社、帳號第1
      154號，原告三哥丁○○名義之支票所支付云云。然：
  I、原告取得前開不動產既係基於買賣，而需支付買賣價金，
      自屬有償取得，並非無償取得。
  II、原告所提證據不足證明其係無償取得前開不動產，此外，
      別無證據足資證明原告取得前開不動產係屬無償取得，則
      前開不動產自應列入本件剩餘財產分配，原告前開主張自
      不足取。
 （2）坐落臺北市文山區華興段4小段第○○地號（即世新大學側
      土地）、面積626平方公尺、權利範圍1/32部分：
    前開土地屬原告之婚後財產，為兩造所不爭（見本院99年
      11月19日言詞辯論筆錄），並有土地登記第二類謄本在卷
      可證，自堪信為真實。
    前開不動產於本件離婚起訴時之價額為99,710元，有台北
      市建築師公會99年12月8日99（十五）鑑字第2525號函暨
      所附鑑定報告書在卷可證，亦堪信為真實。
 （3）臺中第一廣場三樓攤位A、B區各一戶部分：
    前開攤位原係原告之父向臺中市政府所承租，並無所有權
      ，目前由原告繼承取得等事實，為兩造所不爭，並有臺灣
      省臺中市公有建築物租約在卷可證，亦堪信為真實。則前
      開攤位承租權既為原告繼承取得，依民法第1030條之1第1
      項第1款之規定，自無庸列入本件剩餘財產分配。
    至被告雖抗辯前開攤位租金所得係管理所得之孳息收入，
      亦應歸入婚後財產之一部，86年迄今攤位A總租金約4,368
      ,000元，應列入本件剩餘財產分配云云。然現存之婚後財
      產，始須列入本件剩餘財產分配，被告迄未證明前開租金
      目前為原告「現存」之婚後財產，自無庸列入本件剩餘財
      產分配；且被告迄未舉證證明原告係為減少被告對於剩餘
      財產之分配而為處分，亦無從依民法第1030條之3第1項之
      規定視為原告之現存婚後財產，而追加計算。
   2、股票部分：原告所有婚後財產之股票華夏509股、離婚起
      訴時之價額為4,458.84元，東元15097股、離婚起訴時之
      價額為177,389.75元，瑞利2266股、離婚起訴時之價額為
      14,003.88元，聲寶406股、離婚起訴時之價額為1,705.2
      元，永光4854股、離婚起訴時之價額為55,578.3元，寶隆
      552股、離婚起訴時之價額為2,318.4元，國建540股、離
      婚起訴時之價額為5,076元，以上總計260,530元（元以下
      4捨5入）等事實，為兩造所不爭（見本院99年11月19日言
      詞辯論筆錄），自堪信為真實。
   3、負債部分：
 （1）原告於89年間，以所有坐落臺北市大安區龍泉段2小段第○○
　　　地號土地（應有部分4分之1）及其上同段第○○號建物
      即門牌號碼為台北市大安區泰順街○○巷○○號○○樓房屋，向
      銀行設定抵押借款240萬元，原告迄今仍負債1,441,300元
      等事實，為兩造所不爭（見本院99年11月19日與99年12月
      27日言詞辯論筆錄），並有土地登記第二類謄本與建物登
      記第二類謄本在卷可證，自堪信為真實。則前開1,441,30
      0元為原告於婚姻關係存續中所負債務，且依民法第1030
      條之1第1項之規定，應自原告之婚後財產中扣除，應可認
      定。
 （2）被告雖抗辯原告將前開金額及所獲取之利益流入親友帳戶
      或做其他用途，不能列入原告之消極財產云云。然被告前
      開抗辯並無依據，且被告迄未舉證證明原告係為減少被告
      對於剩餘財產之分配而為處分，亦無從依民法第1030條之
      3第1項之規定視為原告之現存婚後財產，而追加計算。
   4、故原告現存之婚後財產，扣除婚姻關係存續中所負債務之
      餘額為17,212,940元（計算式為：18,294,000元＋99,710
      元＋260,530元－1,441,300元＝17,212,940元）。
（四）被告之婚後財產，扣除婚姻關係存續中所負債務之餘額：
   1、不動產部分：
 （1）臺中市北區中興段第○○地號土地、面積96平方公尺、權
      利範圍全部，及其上同段第○○號建物即門牌號碼為臺中
      市北區太原路○○段○○號房屋、權利範圍全部部分：
    前開不動產為被告之婚後財產，為兩造所不爭（見本院99
      年11月19日言詞辯論筆錄），並有土地登記第二類謄本與
      建物登記第二類謄本在卷可證，自堪信為真實。
    前開不動產於本件離婚起訴時之價額為10,170,716元，有
      臺灣省建築師公會台中市辦事處100年1月14日台建師中市
      鑑字第8號函暨所附鑑定報告書在卷可證，亦堪信為真實
      。
 （2）臺中市北屯區第○○-○○與第○○-○○地號土地、權利範圍
      全部，及其上同段第○○號建物即門牌號碼為臺中市北屯
      區三光○○街○○號房屋（整編前之舊門牌號碼臺中市北屯區
      北屯路○○巷○○弄○○號、權利範圍全部）部分：
    前開不動產為被告之婚後財產，為兩造所不爭（見本院99
      年11月19日言詞辯論筆錄），並有土地登記第二類謄本與
      建物登記第二類謄本在卷可證，自堪信為真實。
    前開不動產於本件離婚起訴時之價額為6,623,603元【6,0
      39,223元（第208-120號土地與第3465號建物部分）＋584
      ,380元（第207-15號土地部分）＝6,623,603元】，有臺
      灣省建築師公會台中市辦事處100年1月14日台建師中市鑑
      字第8號函暨所附鑑定報告書在卷可證，亦堪信為真實。
 （3）臺南縣善化鎮六分寮段第○○地號土地、權利範圍全部
      部分：
    前開不動產為被告之婚後財產，為兩造所不爭（見本院99
      年11月19日言詞辯論筆錄），並有土地登記第二類謄本在
      卷可證，自堪信為真實。
    前開不動產於本件離婚起訴時之價額為1,674,400元，亦
      為兩造所不爭（見本院前揭言詞辯論筆錄），亦堪信為真
      實。
   2、動產部分：
 （1）臺灣銀行水湳分行之存款929,400元部分：
    前開存款為被告婚後取得之現存財產，為兩造所不爭。
    被告雖抗辯該929,400元為被告教師退休優惠存款18%，屬
      「無償取得之財產」，不應列入夫妻財產共有項目之一；
      且利息收入，已逾公務員（教師）退休金之範疇，有其立
      法時空背景，其逾正常銀行定存利率外之高額利息，實屬
      被告無償取得之財產云云。然退休優惠存款與工作薪資所
      得無異，自非無償取得之財產，核與薪資所得應列入婚後
      財產無異，被告前開抗辯，自不可取。
 （2）股票部分：台泥2472股、離婚起訴時之價額為72676.8元
      ，台塑754股、離婚起訴時之價額為39132.6元，台聚1134
      股、離婚起訴時之價額為13608元，遠東新433股、離婚起
      訴時之價額為11691元，佳和實業1649股、離婚起訴時之
      價額為2588.93元，東元6215股、離婚起訴時之價額為730
      26.25元，太電217股（已下市，不列入），華新5023股、
      離婚起訴時之價額為35361.92元，亞洲化學2115股、離婚
      起訴時之價額為15228元，永信藥品1459股、離婚起訴時
      之價額為47563.4元，中國人纖3495股、離婚起訴時之價
      額為18313.8元，生達製藥1748股、離婚起訴時之價額為4
      4137元，中鋼16698股、離婚起訴時之價額為374870.1元
      ，裕隆6921股、離婚起訴時之價額為136343.7元，聯電58
      29股、離婚起訴時之價額為66159.15元，亞瑟123股（已
      下市，不列入），國巨3229股、離婚起訴時之價額為2018
      1.25元，廣宇962股、離婚起訴時之價額為30784元，台灣
      積電7414股、離婚起訴時之價額為375889.8元，旺宏電子
      1898股、離婚起訴時之價額為25812.8元，台灣茂矽326股
      、離婚起訴時之價額為3439.3元，華邦電子262股、離婚
      起訴時之價額為1189.48元，錸德科技2749股、離婚起訴
      時之價額為16658.94元，宏碁783股、離婚起訴時之價額
      為41499元，東森18519股、離婚起訴時之價額為92595元
      ，開發金58720股、離婚起訴時之價額為408104元，永豐
      金7769股、離婚起訴時之價額為53761.48元，中信金239
      股、離婚起訴時之價額為3130.9元，建碁25股、離婚起訴
      時之價額為177.5元，天揚289股、離婚起訴時之價額為13
      72.75元，台林通信1375股、離婚起訴時之價額為9652.5
      元，前開股票於本件離婚起訴時之價額共2,034,949元（
      小數點以下4捨5入），與前開股票均屬被告現存之婚後財
      產等事實為兩造所不爭（見本院99年11月19日言詞辯論筆
      錄），自堪信為真實。
   3、原告所主張前開依民法第1030條之3之規定，應追加計入
      被告婚後財產部分：
 （1）被告於5年內處分前開財產之事實，尚無從本於推理之作
      用即足證明待證事實即被告係為減少原告對於剩餘財產之
      分配而為前開處分之事實，則依前開說明，本院斷自無從
      以單純論理為臆測之根據，就待證事實為推定之判斷。
 （2）此外，原告迄未舉證證明被告係為減少原告對於剩餘財產
      之分配而為前開處分，自無從依民法第1030條之3第1項之
      規定視為被告之現存婚後財產，而追加計算。
   4、從而，被告現存婚後財產於本件離婚起訴時之價值應為（
      計算方式為：10,170,716元＋6,623,603元＋1,674,400
      元＋929,400元＋2,034,949元＝21,433,068元）。
（五）則原告得請求被告給付剩餘財產之分配額應為2,110,064
      元【計算式為：（21,433,068元－17,212,940元）÷2＝
      2,110,064元】；超過部分之其餘請求，則屬無據。
（六）若被告應負系爭給付責任，兩造同意系爭法定利息自98年
      5月1日起算（見本院99年11月19日言詞辯論筆錄），則原
      告請求被告給付前開2,110,064元之自98年5月1日起至清
      償日止按年息5%計算之利息，亦屬有據；超過部分之其餘
      請求，則屬無據。
（七）被告雖抗辯兩造自婚後並未同財共居，子女生活費用亦係
      由被告給付，故被告得請求免除剩餘財產分配之差額云云
      （見本院99年10月25日言詞辯論筆錄）。然兩造自96年起
      迄今始未一起居住共同生活，在此之前均一起居住共同生
      活，而原告亦曾負擔家庭生活費用、接送子女上學等事實
      ，亦據證人戊○○、丙○○結證明確（見本院前揭言詞辯
      論筆錄），則被告所提證據，尚不足證明原告對家庭毫無
      貢獻與本件剩餘財產平均分配顯失公平之情事，且別無證
      據足資證明平均分配顯失公平之情事，故被告請求免除剩
      餘財產分配差額，亦不可採。
三、綜上所述，原告依民法第1052條第1項第10款之規定，請求
    判決離婚；另依民法第1030條之1第1項之規定，請求被告給
    付剩餘財產分配差額2,110,064元，及自98年5月1日起至清
    償日止按年息5%計算之利息，為有理由，應予准許；至超過
    部分之其餘請求，為無理由，應予駁回。
四、又原告陳明就主文第2項其勝訴部分願供擔保聲請宣告假執
    行，經核並無不合，爰酌定相當擔保金額宣告之；至原告敗
    訴部分，該部分假執行之聲請，既失所附麗，應併予駁回。
五、本件事證已臻明確，兩造所為之其他主張，陳述並所提之證
    據，經審酌後，認均與本件之結論無礙，不再一一論述，併
    予敘明。
丙、訴訟費用負擔之依據：民事訴訟法第79條。
中　　華　　民　　國　　100　 年　　 2　　月　　23　　日
                     家事法庭　法  官　  陳卿和
以上正本係照原本作成。
如對本判決上訴，須於判決送達後20日之不變期間內，向本院提
出上訴狀。
中　　華　　民　　國　　100　 年　　 2　　月　　23　　日
　　                           書記官    薛淑玲
??

??

??

??




3


